臺灣臺南地方法院民事判決
109年度訴字第1532號
原      告  王耀德  

訴訟代理人  許世烜律師
訴訟代理人  楊家明律師
被      告  劉聖昌  
上列當事人間請求確認優先購買權存在事件，經本院於民國110
年9月7日言詞辯論終結，判決如下：
    主      文
確認原告就財政部國有財產署南區分署逾期未辦繼承登記不動產
標售案109年度第23批第38標號於民國109年8月4日所拍定「臺南
市○○區○○段000地號面積277平方公尺所有權全部」之優先購買權
存在。
訴訟費用新台幣13,474元由被告負擔。　　
    事實及理由
壹、程序事項： 
一、按確認法律關係之訴，非原告有即受確認判決之法律上利益
    者，不得提起之。民事訴訟法第247條第1項前段定有明文。
    而該條所謂即受確認判決之法律上利益，係指因法律關係之
    存否不明確，致原告在私法上之地位有受侵害之危險，而此
    項危險得以對於被告之確認判決除去之者而言。查本件訴外
    人財政部國有財產署南區分署（下稱國有財產署）依土地法
    第73條之1第2項及逾期未辦繼承登記土地及建築改良物標售
    作業要點之規定，委託台灣金融資產服務股份有限公司南部
    分公司（下稱台金公司）標售臺南市○○區○○段000地號土地
    ；開標後由被告得標，原告於法定期間主張優先購買權，惟
    遭被告否認。故原告對上開土地是否存在優先購買權發生爭
    執，如不訴請確認，原告私法上財產狀態即有不安之狀態，
    且此不安之狀態，得以確認判決加以確定，原告提起本件確
    認之訴，即有確認利益，合先敘明。　　
二、按訴狀送達後，原告不得將原訴變更或追加他訴，但請求之
    基礎事實同一者，不在此限。民事訴訟法第255條第1項第2
    款定有明文。又所謂請求之基礎事實同一，乃指變更或追加
    之訴與原訴之主要爭點有其共同性，各請求利益之主張在社
    會生活上可認為同一或關連，而就原請求之訴訟及證據資料
    ，於審理繼續進行在相當程度範圍內具有同一性或一體性，
    得期待於後請求之審理予以利用，俾先後兩請求在同一程序
    得加以解決，避免重複審理，進而為統一解決紛爭者即屬之
    （最高法院91年台抗字第28號、90年度台抗字第519號裁定
    意旨參照）。本件原告起訴時聲明為「就財政部國有財產署
    南區分署逾期未辦繼承登記不動產標售案109年度第23批第3
    8標號於民國109年8月4日所拍定「臺南市○○區○○段000地號
    面積277平方公尺所有權全部」，原告之優先購買權存在。
    」嗣於110年8月18日，提出民事聲明暨補充理由狀，除上開
    聲明作為先位聲明外，另追加備位聲明：「確認原告就坐落
    臺南市○○區○○段000地號面積284.86平方公尺土地之所有權
    存在。」此有民事聲明暨補充理由狀在卷可按（見本院卷第
    309頁）。經核原告備位之訴，原告追加之訴與原訴之主要
    爭點有其共同性，請求利益之主張在社會生活上可認為同一
    或關連，兩造原所主張之事實及證據資料亦均得加以利用，
    揆諸前揭規定，原告之追加程序上尚無不合，應予准許。
貳、實體事項：
一、原告起訴主張： 
（一）緣坐落臺南市○○區○○段000地號土地（下稱系爭土地），
      因逾期未辦理繼承登記，土地法第73條之1規定列冊管理
      在案，因列冊期滿，逾期仍未辦理繼承登記，經臺南市政
      府地政局移請國有財產署公開標售，於109年8月4日開標
      ，開標後由被告得標，原告於決標後十日内之109年8月13
      日，依土地法第73條之1第3項向台金公司提出優先購買之
      申請。詎台金公司以109年9月1日109國繼南丑字第23號函
      覆：「…台端所提具之證明文件無法認定就上開土地具有
      使用事實，故請台端於本通知送達之次日起十五日内，以
      得標人為被告向法院提起確認之訴，逾期未辦理，視為放
      棄優先購買權。」因原告為合法優先購買權人，為此，爰
      提本件訴訟，請求確認就系爭土地有優先購買權存在。又
      原告為王廷之繼承人，而重測前554地號（即現今北門區
      永隆段376地號）土地既為王廷取得其所權，則原告亦已
      繼承取得重測前554地號土地所有權。王溜為被告之外曾
      祖父，故被告為王溜之繼承人，應包括繼承王溜之一切權
      利及義務。今重測前554地號土地登記為被告所有，且被
      告仍爭執554地號土地由王廷取得（原告繼承取得）所有
      權之事實。為使兩造就土地紛爭一次解決，避免將來又發
      生拆屋還地等訴訟紛爭，原告乃追加提起備位之訴，請求
      ：確認原告就坐落台南市○○區○○段000地號土地之所有權
      存在。　　　　
（二）並聲明：
    ⒈先位聲明：
      ⑴就財政部國有財產署南區分署逾期未辦繼承登記不動產
        標售案109年度第23批第38標號於109年8月4日所拍定「
        臺南市○○區○○段000地號面積277平方公尺所有權全部」
        ，原告之優先購買權存在。
      ⑵訴訟費用由被告負擔。　　　
    ⒉備位聲明：
     ⑴確認原告就坐落臺南市○○區○○段000地號，面積284.86平
       方公尺土地之所有權存在。
      ⑵訴訟費用由被告負擔。
二、被告抗辯：
（一）不同意原告主張。王廷所占有使用之土地是登記在王溜名
      下，而王溜使用之範圍登記於王廷名下，從日據時代就是
      如此登記，從土地權狀觀之是正確的，法院法拍時也有寄
      發優先購買通知給原告。希望按照法律規定處理。原告原
      先土地是我們在使用，我們土地原先是他們在使用，日據
      時代沒有正確登記，但被告兩造祖先間並無互換土地使用
      之約定。系爭554地號土地所有權人是被告的外曾祖父王
      溜，後來出賣部分土地分割出去系爭554-1地號土地，在
      分割554地號番地時，王溜已經在現在379地號土地上建屋
      ，該屋是北門131號，我出生前就有了。我認為王溜不可
      能把自己建物坐落的土地分割給其他共有人。系爭376地
      號土地是我從祖母王氏素會繼承而來，對於原告主張，王
      溜、王廷及其繼承人就系爭379、376地號土地有默示互換
      土地使用之約定，我不清楚，連我祖母王氏素會也不清楚
      。
（二）並聲明：
    ⒈原告之訴駁回。
    ⒉訴訟費用由原告負擔。　　　
三、兩造不爭執之事實及爭執事項：
（一）兩造不爭執事實：　　　
    ⒈王廷（原告王耀德之祖父）於日據時期大正3年8月5日購買
      北門段553番地（重測後永隆段375地號），建屋居住並建
      戶籍。
    ⒉王溜（被告劉聖昌之外曾祖父）於昭和8年1月11日取得北
      門段554番地（重測後永隆段376地號）所有權，並於昭和
      8年1月11日出售部分土地給王廷，王廷成為共有人。554
      番地在昭和14年10月24日分割，554番地（重測後永隆段3
      76 地號）歸王溜，554-1番地（重測後永隆段379地號）
      歸王廷所有。
    ⒊王溜在王廷之土地（即北門段554-1番地、今永隆段379地
      號）作為建築基地上建屋使用（房屋門牌北門131號）；
      王廷則在王溜之土地（即北門段554番地、今永隆段376 
      地號）作為建築基地建屋使用（房屋門牌北門132號）。
    ⒋坐落臺南市○○區○○段000地號土地，因逾期未辦理繼承登記
      ，依土地法第73條之1規定列冊管理在案，因列冊期滿，
      逾期仍未辦理繼承登記，經臺南市政府地政局移請國有財
      產署公開標售，於109年8月4日開標，由被告得標。
（二）兩造爭執事項：　　　
    ⒈原告主張：王溜、王廷在昭和14年10月24日分割554番地時
      ，理應將北門段554 番地（重測後永隆段376地號）登記
      為王廷所有，北門段554-1番地（重測後永隆段379地號土
      地）登記為王溜所有，然因錯誤登記致將北門段554-1番
      地（重測後永隆段379 地號土地）登記為王廷所有，北門
      段554 番地（重測後永隆段376地號）登記為王溜所有，
      然因王溜在王廷之土地（554-1番地、今379地號）作為建
      築基地上建屋使用（房屋門牌北門131號），而王廷則在
      王溜之土地（554番地、今376地號）作為建築基地建屋使
      用（房屋門牌北門132號），則王廷、王溜及其繼承人，
      均同意互相交換他方土地使用，是否屬實？
    ⒉原告先位聲明主張，王廷與王溜間因土地分割登記時之錯
      誤，有上述互相使用他方土地建屋居住之事實，即有交換
      土地使用之事實，應認屬互為租賃關係，即王廷將自己所
      有之北門段554-1 番地（今永隆段379地號土地）出租予
      王溜；王溜將北門段554番地（今376地號土地）出租予王
      廷。原告為王廷之繼承人王仰山之繼承人，繼承系爭379 
      地號土地出租人地位，對379 地號土地有事實上管領力，
      為合法占有人，依土地法第73條之1第2、3 項規定，得優
      先購買永隆段379 地號土地，是否有理由？
    ⒊原告備位聲明主張：依日據時期之法律，物權之取得不以
      登記為要件，已生物權移轉之效力。王廷與王溜二人於日
      據時期昭和十四年（即民國28年）分割北門段554番地，
      於協議分割共有物合意時，即生物權移轉之效力，王廷於
      昭和十四年間已取得分割後之554 番地（今永隆段376地
      號土地）所有權，兩造為王廷、王溜之繼承人，應繼承其
      一切權利義務關係，乃請求確認「原告就坐落臺南市○○區
      ○○段000地號面積284.86平方公尺土地之所有權存在。」
      是否有理由？
四、得心證之理由：
（一）原告主張：王溜、王廷在昭和14年10月24日分割554番地
      時，理應將北門段554番地（重測後永隆段376地號）登記
      為王廷所有，北門段554-1番地（重測後永隆段379地號土
      地）登記為王溜所有，然因錯誤登記致將北門段554-1番
      地（重測後永隆段379地號土地）登記為王廷所有，北門
      段554番地（重測後永隆段376地號）登記為王溜所有，然
      因王溜在王廷之土地（554-1番地、今379地號）作為建築
      基地上建屋使用（房屋門牌北門131號），而王廷則在王
      溜之土地（554番地、今376地號）作為建築基地建屋使用
      （房屋門牌北門132號），則王廷、王溜及其繼承人，均
      同意互相交換他方土地使用，是否屬實？被告則以前揭情
      詞置辯。經查：
    ⒈按當事人主張有利於己之事實者，就其事實有舉證之責任
      。但依其情形顯失公平者，不在此限，為民事訴訟法第 2
      77條所明定。臺灣在日治時期關於財產之交易及其資料之
      保存，因年代久遠，人物全非，難以查考，舉證誠屬不易
      ，法院於個案審理中，應斟酌當事人各自提出之證據資料
      ，綜合全辯論意旨，依同條但書之規定，可適度降低舉證
      人應負舉證之證明度，為適切之調查認定，以維公平正義
      。苟當事人之一造依該方式提出相關之證據，本於經驗法
      則，可推知其與事實相符者，亦應認其已有提出適當之證
      明（最高法院109年度台上字第2063號、100年度台上字第
      2268號判決意旨可資參照）。
　　⒉依卷內日據時期北門段553番地、554番地、554-1番地之土
      地臺帳及土地登記簿記載（見本院卷第229-265頁），原
      告之祖父王廷，於日據時期大正3年8月5日向原土地共有
      人王順理等人「買得」北門段553番地。日據時期北門段5
      53番地之南側毗鄰之554番地，為被告之外曾祖父王溜於
      昭和7年9月24日因「相續」（繼承）取得。嗣由王廷向王
      溜購買一部分所有權，於昭和8年1月11日由王溜移轉一部
      分所有權予王廷，王廷成為554番地土地共有人。北門段5
      54番地，於日據時期昭和14年10月24日為「共有物分割」
      登記，554番地歸王溜，分割出554-1番地，歸王廷所有。
      然因王溜在王廷之土地（554-1番地、今379地號）作為建
      築基地上建屋使用（房屋門牌北門131號）；而王廷則在
      王溜之土地（554番地、今376地號）作為建築基地建屋使
      用（房屋門牌北門132號）。王廷向王溜購買土地，以王
      廷已為系爭375地號土地所有權人、王溜已建築建物於系
      爭379地號土地上之情形，王廷購買土地，應該選擇坐落
      系爭375地號土地之旁即系爭376地號土地，得以一併利用
      ，而不會選擇系爭379地號土地，致使所購買之土地遭系
      爭376地號土地一分為二。再加上，被告亦陳稱，王溜在
      系爭379地號土地上建屋，現今門牌為北門131號，被告認
      為王溜不可能把自己建物坐落的土地（即系爭379地號）
      分割給其他共有人。昭和14年（民國28年）距今已將近百
      年，可謂年代久遠，難以查考，舉證誠屬不易。惟綜合上
      開日據時期北門段553番地、554番地、554-1番地之土地
      臺帳及土地登記簿記載，及兩造房屋竟分別坐落在對方所
      有土地上等事證，應可認定在昭和14年10月24日分割554
      番地時，因錯誤登記致將北門段554-1番地（重測後永隆
      段379 地號土地）登記為王廷所有，北門段554番地（重
      測後永隆段376地號）登記為王溜所有。再由王廷、王溜
      及其繼承人以降，已歷經數代之久，均未要求拆屋還地，
      且雙方之房屋迄今均仍保持完好，足以證明雙方有默示有
      交換土地使用之事實存在，性質上屬於互為租賃關係。
（二）原告先位聲明主張，王廷與王溜間因土地分割登記時之錯
      誤，有上述互相使用他方土地建屋居住之事實，即有交換
      土地使用之事實，應認屬互為租賃關係，即王廷將自己所
      有之北門段554-1番地（今永隆段379地號土地）出租予王
      溜；王溜將北門段554番地（今376地號土地）出租予王廷
      。原告為王廷之繼承人王仰山之繼承人，繼承系爭379 地
      號土地出租人地位，對379 地號土地有事實上管領力，為
      合法占有人，依土地法第73條之1第2、3 項規定，得優先
      購買永隆段379 地號土地，是否有理由？被告則以前揭情
      詞置辯。經查：
　　⒈按土地或建築改良物，自繼承開始之日起逾一年未辦理繼
      承登記者，經該管直轄市或縣市地政機關查明後，應即公
      告繼承人於三個月內聲請登記；逾期仍未聲請者，得由地
      政機關予以列冊管理。但有不可歸責於聲請人之事由，其
      期間應予扣除。前項列冊管理期間為十五年，逾期仍未聲
      請登記者，由地政機關將該土地或建築改良物清冊移請國
      有財產局公開標售。繼承人占有或第三人占有無合法使用
      權者，於標售後喪失其占有之權利；土地或建築改良物租
      賃期間超過五年者，於標售後以五年為限。依第二項規定
      標售土地或建築改良物前應公告三十日，繼承人、合法使
      用人或其他共有人就其使用範圍依序有優先購買權。但優
      先購買權人未於決標後十日內表示優先購買者，其優先購
      買權視為放棄。標售所得之價款應於國庫設立專戶儲存，
      繼承人得依其法定應繼分領取。逾十年無繼承人申請提領
      該價款者，歸屬國庫。第二項標售之土地或建築改良物無
      人應買或應買人所出最高價未達標售之最低價額者，由國
      有財產局定期再標售，於再行標售時，國有財產局應酌減
      拍賣最低價額，酌減數額不得逾百分之二十。經五次標售
      而未標出者，登記為國有並準用第二項後段喪失占有權及
      租賃期限之規定。自登記完畢之日起十年內，原權利人得
      檢附證明文件按其法定應繼分，向國有財產局申請就第四
      項專戶提撥發給價金；經審查無誤，公告九十日期滿無人
      異議時，按該土地或建築改良物第五次標售底價分算發給
      之。土地法第73條之1定有明文。由土地法第73條之1第3
      項規定可知，標售土地或建築改良物，其「繼承人」、「
      合法使用人」或「其他共有人就其使用範圍」係有優先購
      買權存在，且優先購買權之次序，係由繼承人為第一順序
      ，再依序為「合法使用人」或「就其使用範圍之其他共有
      人」。
　　⒉查系爭土地於36年4月15日總登記時，所有權人記載為王廷
      ，此後，所有權人並無異動登記等情，有土地建物查詢資
      料、異動索引查詢資料（見本院卷第67、69頁）在卷可稽
      。又原告之父為王仰山，王仰山之父為王廷；王廷、王仰
      山死亡後，原告為其等之繼承人，亦有戶籍謄本、繼承系
      統表、戶籍謄本（見本院卷第43-47、110頁）在卷可稽。
      原告既然為系爭標售土地之繼承人，揆諸上開土地法第73
      條之1之規定及說明，於系爭標售土地標售後自有第一順
      位之優先購買權。從而，原告主張其依土地法第73條之1
      第2、3 項規定，得優先購買永隆段379 地號土地，自屬
      有據。再如前述，王廷、王溜及其繼承人，雙方有默示交
      換土地使用之事實存在，性質上屬於互為租賃關係，原告
      亦屬永隆段379地號土地之合法使用人，則原告依此亦有
      優先購買權存在。
（三）本件原告先位之訴既為有理由，則其備位之訴即無再予審
      酌之必要，併此敘明。
五、綜上所述，原告為系爭土地之繼承人、合法使用人，其依土
    地法第73條之1之規定，請求確認其就系爭土地，有優先購
    買權存在，為有理由，應予准許。
六、本件事證已臻明確，兩造其餘攻擊防禦方法及證據，核與判
    決之結果不生影響，爰不一一論列，併此敘明。
七、按訴訟費用，由敗訴之當事人負擔；法院為終局判決時，應
    依職權為訴訟費用之裁判；民事訴訟法第78條及第87條第1
    項分別定有明文。經核本件訴訟費用額為13,474元，而原告
    之請求，為有理由，爰依民事訴訟法第78條命敗訴之被告負
    擔，並依民事訴訟法第87條第1項確定訴訟費用額如主文第
    二項所示。
八、據上論結，本件原告之訴為有理由，依民事訴訟法第78條、
    第87條第1項，判決如主文。
中　　華　　民　　國　　110 　年　　9 　　月　　28　　日
                  民事第五庭    法    官　張麗娟
以上正本係照原本作成。
如對本判決上訴，須於判決送達後20日內向本院提出上訴狀。
如委任律師提起上訴者，應一併繳納上訴審裁判費。
中　　華　　民　　國　　110 　年　　9 　　月　　28　　日
                               書 記 官  高培馨